【裁判字號】    92,上訴,843
【裁判日期】    920805
【裁判案由】    偽造有價證券
【裁判全文】
臺灣高等法院臺中分院刑事判決                    九十二年度上訴字第八四三號
    上  訴  人
    即  被  告  丙○○
    指定辯護人  本院公設辯護人  郭博益、甲○○
右上訴人因偽造有價證券案件，不服臺灣臺中地方法院九十二年度訴字第六五○號中
華民國九十二年四月二日第一審判決（起訴案號：臺灣臺中地方法院檢察署九十二年
度偵字第二五九○號），提起上訴，本院判決如左：
    主      文
原判決撤銷。
丙○○意圖供行使之用，而偽造有價證券，處有期徒刑壹年捌月。
偽造如附表所示之貳紙本票，關於「王漢秋」為發票人部分均沒收。
    事      實
一、丙○○基於意圖供行使之用，而偽造有價證券之犯意，於民國八十六年一月底某
    日，明知王漢秋（嗣改名為乙○○）僅交付其所有之支票，託其代向他人借款之
    用，並未授權其代為簽發本票，竟為借款供擔保之便，在其彰化縣和美鎮○○路
    五四號住處，於如附表所示之二紙本票之發票人欄上，除簽發其自己為名義之發
    票人外，接續地分別偽簽「王漢秋」之署押各一枚，偽造如附表所示之王漢秋亦
    為共同發票人之二紙本票之有價證券後，再於八十六年一月三十一日，將之持至
    臺中縣龍井鄉某處戊○○之車上，行使交付予戊○○，作為其向戊○○借款擔保
    之用，而行使該部分偽造之有價證券，戊○○因此借款六萬元予丙○○。嗣經戊○○於九十一年八月間，持上開二紙本票向臺灣彰化地方法院，聲請裁定准予強
    制執行，隨經該院於九十一年八月二十一日，以九十一年度票字第二六二七號民
    事裁定，准予強制執行。乙○○在收受上開民事裁定後，乃以渠並未簽發上開二
    紙本票為由，向臺灣臺中地方法院檢察署告訴戊○○涉犯偽造有價證券罪嫌。經
    該署檢察官偵查後，始查知上情，並以戊○○犯罪嫌疑不足為由，於九十一年十
    二月二十日，以九十一度偵字第二四二四一號，對戊○○為不起訴處分確定。
二、案經臺灣臺中地方法院檢察署檢察官自動檢舉偵查起訴。
    理      由
一、訊據上訴人即被告丙○○固不諱言有於上揭時地，持乙○○所交付其所有之支票
    向戊○○調現，應戊○○之要求而在如附表所示之本票上簽「王漢秋」之名字，
    再將支票、本票持以交付戊○○借款之用，惟矢口否認有偽造有價證券犯行，辯
    稱：伊不過是保證人而已，沒有偽造有價證券犯行，是乙○○拜託伊拿支票叫伊
    去幫他調現的，伊是拿去向戊○○調現，本票是以伊名義開具的，伊是擔任保證
    人的性質，本票上「王漢秋」的名字是伊簽的，但伊沒有蓋王漢秋的手指印，而
    且伊要寫上王漢秋的名字，有打電話問過王漢秋，也有經過王漢秋的同意，才寫
    上他名字在本票上云云。惟查：
    (一)被告確有於如附表所示之二紙本票上簽署「王漢秋」之署押各一枚，據被告坦
      白供認，核與證人乙○○、戊○○證述情節大致相符，且有本票影本二紙在卷
      可稽（見九十一年度偵字第二四二四一號偵查卷第二六頁反面），堪認上揭本
      票二紙上「王漢秋」之署押確由被告本人所親簽無訛，又該二紙本票上，除票
      面上所載金額部分及被告丙○○之署押上各有一枚指印外，並無王漢秋之指印
      ，亦有該本票影本二紙可參，足見被告僅簽署「王漢秋」署押，並無蓋用「王
      漢秋」署印一事至明。至被告雖辯稱其會簽上王漢秋的名字，乃係戊○○要其
      用鉛筆寫，但是在車上找不到鉛筆，其才用原子筆輕輕的寫，是應戊○○要求
      而填上，擔任支票的保證人，不是要冒告訴人名義簽發本票偽造有價證券云云
      ，然據證人乙○○於警詢時以該二張本票非其所簽具，而認遭人偽造，委託律
      師向臺灣臺中地方法院檢察署告戊○○偽造有價證券等情，並有乙○○對戊○○提出涉嫌行使偽造有價證券罪告訴之刑事告訴狀在卷可按（見同上偵查卷第
      十四頁、二一至二六頁）；嗣於偵查中指訴：「（對丙○○於警訊中所言有無
      意見？）我沒有印象，否則我不會提出告訴」等語（見同上偵查卷第三十頁）
      ；於原審審理時證述：伊本名叫王漢秋，伊認識被告，伊沒有同意被告以伊的
      名字簽發本票，伊從來沒有同意他以我名字簽本票，：：：伊不知道以支票借
      錢外還要拿本票擔保等語（見原審卷第十八、二十頁）；再於本院訊問時證稱
      ：「（你有無看過本件系爭本票？）之前都沒有看過，是到法院後才看到的。
      （你是否知道本票上「王漢秋」的名字是何人所簽？）我不知道。（被告有無
      告訴你，他有在本票代你簽你的名字或提過系爭二張本票之事？）我沒有印象
      ，時間太久我不記得了，被告可能有講過，也有可能沒有講」等語（見本院九
      十二年六月十二日訊問筆錄），則由證人乙○○歷次證言可知，該證人於警詢
      、偵查、原審均證述確實不知被告有代其在系爭本票上簽署「王漢秋」其事明
      確，況苟其知悉被告曾告知有代其在本票上簽名事，何致會冒誣告罪之處罰，
      對戊○○提出行使偽造有價證券之告訴？故其事後於本院所證不記得等語，無
      從為被告有利之認定，被告所辯有告訴乙○○云云，即不足採信。
    (二)次查證人戊○○於警詢時證述：「（為何該二張本票有王漢秋之簽名？）因為
      丙○○向我借錢時表示，這筆錢是他和王漢秋共同要用的，所以我要求王漢秋
      也要在本票上簽名，第二天丙○○將本票交給我時，上面就有丙○○及王漢秋
      之簽名了」等語（見同上偵查卷第十五頁反面）；於偵查中證稱：「（本票來
      源？）八十六年一月底，丙○○先生交給我，他說他與告訴人（乙○○）要向
      我借錢，我問他告訴人是否知情，他說知道，我便要他回去請他及告訴人一起
      簽發本票以供擔保，二日後，丙○○便將這二張本票交給我，交給我時票上已
      有他及告訴人之簽名，也有捺指印」等語（見同上偵查卷第三十頁）；再於本
      院訊問時證述：「（為何要被告簽發系爭的二張本票？）被告借錢的時候，告
      訴我所借的款項是他和王漢秋二人各用一半，而且當時王漢秋本人沒有來，我
      才會要求被告回去和王漢秋商量好，並於本票上簽上王漢秋的名字再來借錢，
      我當時就先讓他將支票拿回去，過了二、三天後，被告再持已完成發票行為的
      支票三張、本票二張來找我，而且本票上王漢秋的名字都已簽好，我就將支票
      、本票收好，再將錢交給被告」、「（本票上王漢秋的名字你確定被告沒有在
      你面前當場簽的？）被告拿過來本票的時候，都已經完成發票行為，而且這二
      張本票被告從何而來，我不清楚」、「（你對被告於答辯狀供述：因為在你車
      上沒有鉛筆，所以才以原子筆簽上王漢秋的名字等語有何意見？）沒有這回事
      ，被告拿來的時候，都已簽發完成了」、「（簽發本票的用意，是要被告幫王
      漢秋保證或是以被告、王漢秋為共同發票人？）因為被告有說錢是他和王漢秋
      一人一半，所以我才會要被告和王漢秋共同簽發本票為共同發票人」等語（見
      本院九十二年六月十二日訊問筆錄），則由上揭證人戊○○之證言可知，被告
      之所以簽發系爭二紙本票之用意，顯然非如其所辯僅係由其擔任支票保證人而
      已，苟如其所辯，何需另在本票上簽署「王漢秋」之姓名，顯見此部分應如證
      人戊○○所證簽署該二紙本票之用意，乃係由被告及「王漢秋」均擔任該本票
      之共同發票人以示負責借款之擔保無誤。至被告雖辯稱該二紙本票上「王漢秋
      」之簽名，乃應戊○○之要求下，因當時在戊○○之車上，沒有鉛筆才用原子
      筆所寫云云，然被告於原審供稱：是我在家中就簽王漢秋的名字等語（見原審
      卷第十九頁），核其上揭所辯已有前後不一之情形，且與證人戊○○之證言不
      符，故被告事後所辯該二紙本票上「王漢秋」之名字係在戊○○車上所簽云云
      ，應係卸責之詞，委無足取。
    (三)再查被告係高中畢業，曾在社會工作十餘年等情，業據被告供承在卷，衡以常
      情，依其智識及社會歷練，應無不知其未經他人授權，並不得代他人簽立本票
      之理。又簽發票據後，須依票據所載文義擔負票據責任，此為理所當然，本件
      由乙○○持其所簽發支票，委由被告向他人借款固屬實情，則被告既知悉持他
      人票據借款，難認不知對票據簽名之文義及其重要性。苟乙○○除其先前所交
      付被告借款之支票外，另有同意就系爭二紙本票為共同發票人，而供借款擔保
      之用，則被告大可交由乙○○親自簽名，以杜爭議，或於簽發前告知乙○○此
      事，取得乙○○之授權同意下始可代其簽發，惟被告不但未將該二紙本票交由
      乙○○親自簽名，甚至乙○○於戊○○持系爭本票申請本票准許強制執行時，
      仍不知該本票係由何人簽發，以致於對持有該本票之戊○○提出行使偽造有價
      證券罪嫌之告訴，顯然該二紙本票上「王漢秋」之署押，確由被告偽造無訛，
      被告既未經乙○○之授權同意下，簽發系爭二紙本票為共同發票人之用，其偽
      造有價證券之犯行乃甚為明確，是被告上開所辯，顯係事後卸責之詞，尚無足
      取。
    (四)此外，本件尚有乙○○對戊○○提出告訴之偽造有價證券一案之臺灣臺中地方
      法院檢察署九十一年度偵字第二四二四一號不起訴處分書、戊○○對被告、王
      漢秋就系爭二紙本票聲請准許強制執行之臺灣彰化地方法院九十一年度票字第
      二六二七號民事裁定各一份以及如附表所示之本票影本二紙在卷可稽。本件事
      證明確，被告犯行已堪認定，應予依法論科。
二、核被告丙○○所為，係犯刑法第二百零一條第一項之意圖供行使之用，而偽造有
    價證券罪。被告偽造被害人「王漢秋」署押之行為，係其偽造有價證券之部分行
    為，不另論罪。而被告行使偽造有價證券之低度行為，已為其偽造有價證券之高
    度行為所吸收，亦不另論罪。被告同一時地，接續偽造上開本票二紙之偽造有價
    證券犯行，為接續犯，應僅成立偽造有價證券一罪。末查，刑法第二百零一條第
    一項偽造有價證券罪之法定最輕本刑為有期徒刑三年，本件被告持乙○○所簽發
    之支票向戊○○借款，並簽發系爭二紙本票供借款擔保之用，實際借得金額僅六
    萬元，其後已與戊○○達成和解，由被告賠償三萬元予戊○○，據被告供明在卷
    ，且有和解書一份在卷可參，被告犯案情節非重，且對金融秩序危害不大，事後
    亦知悔悟，而有賠償被害人之情，是本件若科處被告最輕本刑有期徒刑三年，仍
    屬過重，本件有情輕法重之情，被告犯罪情節足以引起一般人之同情而認尚堪憫
    恕，茲依刑法第五十九條規定酌量減輕其刑。原審以被告犯罪事證明確，予以論
    罪科刑，固非無見，惟查：(一)被告雖未經乙○○同意簽發系爭二紙本票，然其向
    戊○○借款，確經由乙○○之託，以乙○○事先交付之支票持向戊○○借款，借
    得款項六萬元亦有交付乙○○等情，據被告、證人乙○○、戊○○等敘明在卷，
    且有乙○○簽發之支票三紙（發票人為王漢秋）在卷可按（見本院卷第六六頁）
    ，證人戊○○亦於警詢時陳稱與被告、乙○○係好朋友等語，則被告持上揭乙○○所簽發之支票，向證人戊○○借款，難認有何施用詐術之行為，雖其偽簽「王
    漢秋」之署押於如附表所示之二紙本票上，作為借款之擔保用，然其本人亦有於
    本票上簽署發票人以示負責，難認被告有何不法所有意圖而詐騙戊○○借款之情
    形，自與詐欺罪之構成要件有間。原審認被告另涉犯刑法第三百三十九條第一項
    之詐欺取財罪，且認該罪雖未據公訴人起訴，然與前揭所犯偽造有價證券罪間，
    有方法、結果之牽連關係，為牽連犯之裁判上一罪關係，應併予審理云云，尚有
    未洽；(二)原審認被告除在如附表所示二紙本票上，偽簽「王漢秋」之署押各一枚
    外，另有偽蓋「王漢秋」之指印各一枚，與如附表所示二紙本票所載情形不符，
    原審認該本票上指印部分係屬偽造「王漢秋」之指印，亦有未洽；(三)原審未審酌
    被告偽造本票起因乃因代乙○○向戊○○借款，尚非有惡意詐財之犯行，且金額
    尚非鉅大，對金融秩序危害不大，又未及審酌被告於犯案後已賠償被害人戊○○
    之損失，獲得戊○○之諒解，若科處被告最輕本刑有期徒刑三年，仍屬過重，本
    件有情輕法重之情，依其犯罪情節尚堪憫恕，原審未依刑法第五十九條規定酌量
    減輕其刑，亦有未洽。被告上訴意旨否認犯罪，指摘原判決不當，固無可取，但
    原判決既有前述可議之處，即屬無可維持，應由本院予以撤銷改判。爰審酌被告
    正值青壯，高中畢業，係因一時失慮致犯本罪，其犯罪手段尚屬平和，犯罪所生
    危害非屬鉅大，又偽造之本票數量僅二張，面額共計二十五萬四千元，惟實際向
    被害人戊○○借得款項乃六萬元，又事後已與戊○○達成民事和解，經戊○○同
    意下，賠償三萬元，暨其犯罪後坦認部分事實，否認犯行等一切情狀，量處如主
    文所示之刑。
三、按票據之偽造或票據上簽名之偽造，不影響於真正簽名之效力，票據法第十五條
    定有明文。本件以被告及以「王漢秋」為共同發票人之本票二紙，僅「王漢秋」
    為發票人部分係屬偽造，被告之簽名既為真正，其為發票人部分則仍屬有效之票
    據，不在應依法沒收之列（最高法院八十四年度臺上字第一五五○號判例參照）
    。故如附表所示之二紙本票，有關被害人王漢秋為發票人部分，係屬偽造之有價
    證券，應依刑法第二百零五條規定，予以宣告沒收。又該部分有價證券既經宣告
    沒收，則該二紙本票上被害人「王漢秋」之署押各一枚，自無庸再依刑法第二百
    十九條規定，予以宣告沒收；至如附表所示之二紙本票有關被告為發票人部分，
    並非屬偽造之有價證券，自不得就該部分有價證券予以宣告沒收，附此敘明。
據上論斷，應依刑事訴訟法第三百六十九條第一項前段、第三百六十四條、第二百九
十九條第一項前段，刑法第二百零一條第一項、第二百零五條、第五十九條，罰金罰
鍰提高標準條例第一條前段，判決如主文。
本案經檢察官丁○○到庭執行職務。
中      華      民      國      九十二     年     八      月     五     日
                                臺灣高等法院臺中分院刑事第六庭
                                      審判長法  官  李  文  雄
                                            法  官  邱  顯  祥
                                            法  官  陳  秀  
右正本證明與原本無異。
如不服本判決應於收受送達後十日內向本院提出上訴書狀，其未敘述上訴之理由者並
得於提起上訴後十日內向本院補提理由書（均須按他造當事人之人數附繕本）。
                                            書記官  黃  禎  祥
中      華      民      國      九十二     年     八      月     七     日
附錄本案論罪科刑法條全文：
刑法第二百零一條：
意圖供行使之用，而偽造、變造公債票、公司股票或其他有價證券者，處三年以上十
年以下有期徒刑，得併科三千元以下罰金。
行使偽造、變造之公債票、公司股票或其他有價證券，或意圖供行使之用，而收集或
交付於人者，處一年以上七年以下有期徒刑，得併科三千元以下罰金。
                                                                        Ａ
附表：
┌──┬───┬──────┬───┬─────┬───────────┐
│編號│發票日│票 面 金 額 │到期日│ 票據號碼 │發   票   人          │
│    │      │ （新臺幣） │      │          │                      │
├──┼───┼──────┼───┼─────┼───────────┤
│ 一 │1.│十二萬七千元│2.│WG00000000│丙○○、王漢秋        │
├──┼───┼──────┼───┼─────┼───────────┤
│ 二 │1.│十二萬七千元│2.│WG00000000│丙○○、王漢秋        │
└──┴───┴──────┴───┴─────┴───────────┘
                    Ａ


司法院資訊處製作；財團法人民間司法改革基金會備份。
